【裁判字號】    90,上訴,2568
【裁判日期】    901116
【裁判案由】    偽造有價證券等
【裁判全文】
台灣高等法院刑事判決                            九十年度上訴字第二五六八號
    上  訴  人  臺灣新竹地方法院檢察署檢察官
    被      告  乙○○
                丙○○
              （原名徐德春）
    共      同
    指定辯護人  本院甲○辯護人
右上訴人因被告偽造有價證券等案件，不服臺灣新竹地方法院八十九年度訴字第一九
七號，中華民國九十年六月二十八日第一審判決（起訴案號：臺灣新竹地方法院檢察
署八十八年度偵字第七二三六號）提起上訴，本院判決如左：
    主  文
上訴駁回。
    理  由
一、本件公訴意旨以：（一）緣民國八十八年初，告訴人丁○○因所設立之「澤安有
    限公司」經營免洗餐具等資源回收工作，而結識擔任廚師工作之被告乙○○。因
    被告乙○○認告訴人獲利可觀，且被告乙○○本身亦乏金錢花用，竟萌為己不法
    所有之意圖，並基於概括犯意，連續自八十八年二月間起，迄同年十月二日止，
    數次對告訴人恐嚇稱：如不給錢，公司就別想經營，伊會放火燒掉公司等語，致
    告訴人心生畏懼，而多次交付被告乙○○金錢財物，計現金新台幣（下同）九萬
    元，支票面額十萬元、三萬元各一張，西門子行動電話一具，並多次代被告乙○○支付在商家所吃喝之帳款。其間，被告乙○○因食髓知味，復於同年九月間向
    其前妻之胞弟即被告丙○○（原名徐德春）稱：茲有告訴人可供恐嚇金錢後，與
    伊一同花用。被告丙○○乃於八十八年九月間起，夥同被告乙○○共同基於同前
    恐嚇取財之概括犯意，數次對告訴人恐嚇稱：不給錢花用，就找人到你住處找麻
    煩等語，致告訴人亦心生畏懼，而交付被告丙○○金錢財物多次，計交付被告丙○○現金六萬五千元，支票面額八萬元及二萬元各一紙（該二萬元之支票已兌現
    ），四萬五千元之本票二紙，告訴人復於同年九月二十二日，代被告丙○○支付
    招待不知情之黃修育、劉光華二人，至苗栗縣某不詳酒店之吃喝費用，計五萬八
    千二百五十元。（二）被告丙○○意圖供行使之用，於八十八年間之某日，在不
    詳地點處，假冒告訴人之名義，簽發面額五千萬元及五千元之本票各一紙，預備
    向地下錢莊質押金錢花用。嗣因被告乙○○、丙○○二人索求無度，且丙○○再
    於同年十月三十日向告訴人索取二萬五千元，告訴人不堪其擾，乃向警求助，而
    為警於約定取款時之八十八年十月三十日凌晨一時許，在新竹市○○路、經國路
    口處查獲，而於被告丙○○之身上搜得，由被告丙○○假冒告訴人之名義所簽發
    面額五千萬元及五千元之本票各一紙、告訴人所交付面額四萬五千元之本票二紙
    ，八萬元之支票一紙，續依被告丙○○之供述，再於八十八年十月三日凌晨三時
    許，在新竹市○○路○段四八０號芝蘭飯店六０五室，查獲被告乙○○，並由被
    告乙○○之身上扣得告訴人所有西門子行動電話一具，因認被告乙○○、丙○○
    涉有刑法第三百四十六條第一項恐嚇取財罪嫌，被告丙○○並另涉有刑法第二百
    零一條第一項偽造有價證券罪嫌。
二、按犯罪事實應依證據認定之，無證據不得推定其犯罪事實；又不能證明被告犯罪
    者，應諭知無罪之判決，刑事訴訟法第一百五十四條、第三百零一條第一項分別
    定有明文。而所謂認定犯罪事實之證據，係指足以認定被告確有犯罪行為之積極
    證據而言，該項證據自須適合於被告犯罪事實之認定，始得採為斷罪資料，又苟
    未能發現相當證據或證據不足以證明，自不能以推測或擬制之方法，以為裁判基
    礎，故被告否認犯罪事實所持之辯解，縱屬不能成立，仍非有積極之證據足以證
    明其犯罪行為，不能遽為有罪之認定，又告訴人之告訴，係以使被告受刑事訴追
    為目的，是其陳述是否與事實相符，仍應調查其他證據以資審認，此觀諸最高法
    院二十九年上字第三一○五號、四十年台上字第八六號及五十二年台上字第一三
    ○○號判例甚明。
三、公訴意旨認被告乙○○、丙○○二人涉有前揭罪嫌，要以告訴人丁○○之指述，
    以及扣案之本票四張、支票一張、估價單、收據各二張及行動電話一具，以及告
    訴人係經商之人，應有營業計畫並會開源節流，而被告乙○○、丙○○與告訴人
    既非親戚、朋友，亦無生意往來，告訴人斷無理由支付被告二人在外吃喝帳款、
    與簽發票據交被告丙○○收執、以及借行動電話予被告乙○○使用為論據。
四、訊據被告乙○○、丙○○均堅詞否認有右揭犯行，被告乙○○辯稱：伊有向告訴
    人借錢，經告訴人同意而取款，並非用恐嚇之行為，而行動電話亦是向告訴人借
    的等語；被告丙○○則辯稱：伊與告訴人有金錢往來，當天係乙○○要房租，乙○○乃與告訴人聯絡，後來告訴人願意借款支付房租，所以伊有去拿，另告訴人
    有要伊代為招待朋友，餐飲費用應由丁○○支付且本票是告訴人交給伊的，伊並
    無偽簽等語。經查：
  (一)就告訴人交付財物部分：告訴人於警訊中指稱：「．．乙○○經常向我借現金或
    支票，至今現金給他八、九萬元、支票十八萬元．．」「我總共交給他（丙○○
    ）現金六萬五千元，另外還有開給他十萬元支票（十月五日兌現一張二萬元支票
    、十一月二十一日要兌現一張八萬元支票）．．」（見偵查卷第十三頁背面、第
    十四頁）；於偵查中證稱：「陸續給了（乙○○）十八萬元，其中現金九萬多元
    ，票有十三萬元，有二張，一張十萬元、一張三萬元」（見偵查卷第五十頁）；
    於原審中證稱：「．．九月到十月三十一日總共給了多少錢我不記得，．．」「
    他們二人拿多少錢，日期太久，我忘記了．．」（見原審卷第十三、二十六頁）
    。
  (二)就告訴人有無遭被告二人恐嚇部分：告訴人於警訊中陳稱：「自八十八年二月份
    起至八十八年十月二日期間遭受乙○○陸續恐嚇我交付金錢花用，林並於同年九
    月份介紹他朋友徐德春（即丙○○）來向我要錢」（見偵查卷第十三頁背面）；
    於偵查中證稱：「八十八年二月至十月，他恐嚇我，叫我給他錢，如不給他，他
    要去我工廠放火，．我聽了很害怕」（見偵查卷第五十頁）；於原審中陳稱：「
    八十八年九月份開始，他恐嚇我錢如不給他，他要到我公司去放火讓我生意不能
    做．．都是乙○○跟我要錢的，約好時間地點，我去該處由徐德春（即丙○○）
    取款，徐都沒有跟我聯絡過」（見原審卷第十三頁）；後於本院訊問中稱：「（
    被告究竟有無恐嚇你，因為害怕不敢講真話？）沒有」（見本院卷九十年十月十
    七日訊問筆錄）。
  (三)就扣案之西門子行動電話一具部分：告訴人先於警訊中指稱：「那是丙○○向我
    拿去給乙○○要典當現金花用」（見偵查卷第十四頁背面）；後於偵查中改稱：
    「八十八年九月中旬借予乙○○的」（見偵查卷第五十一頁）；再於原審中證稱
    ：「．．這次他沒有恐嚇我，只是單純的借去用」（見原審卷第十四頁）；又於
    本院訊問時陳稱：「那時候乙○○的電話不見了，我要聯絡他不好找人，就拿一
    支電話給他」（見本院卷九十年十月十七日訊問筆錄）。
  (四)就偽造有價證券部分：告訴人先於警訊中指稱：「五千元及五千萬元本票是有人
    偽造我的筆跡簽的」（見偵查卷第十四頁背面）；後於偵查中證稱：「．．五千
    萬本票不是我開的」（見偵查卷第五十一頁背面）；再於原審中證稱：「．．本
    票五千萬不是我開的，是他們偽造的，五千元本票，好像有開過，我不確定」、
    「五千萬元及五千元本票不是我簽的」（見原審卷第十四頁、第三十一頁）；又
    於原審審理時陳稱：「（本票四張是你簽發？）是」（見原審卷第一二七頁）；
    又於本院訊問時指稱：「（五千萬那張票是否你開的？）是我寫的」（見本院卷
    九十年十月十七日訊問筆錄）。
  (五)承辦本案之員警吳聲宏於原審訊問時證稱：「是被害人電話報案，是我接的，被
    害人說丙○○三番二次要恐嚇取財，這一次又要錢，如何不交錢，都會到家中及
    工廠騷擾」、「打電話給我們沒有提到林，．．是到分局時才說」、「被害人在
    電話中說徐一直打電話要錢」、「直到我們逮捕徐到警局做筆錄時，我與被害人
    談，被害人有說他從事環保工作，有賺錢，林有與他接觸，出去吃東西都是被害
    人付錢，借錢未還被害人也不敢要等語，是逮捕徐之後說的，當時是徐說是林要
    他去拿錢，我問被害人，被害人才說出這些。」、「（在這之前被害人都沒有提
    到林？）沒有提到，都只說丙○○之事」（見原審卷第一００頁至第一０一頁）
    。
  (六)原審將扣案之本票四紙送鑑定，鑑定結果「（ＴＨ0000000、ＴＨ000
    0000）本票上手寫字跡書寫緩慢、滯澀、顫抖，筆畫線條粗細一致，且其多
    數自行體與（ＴＨ0000000）本票上字跡疊合，研判極可能依該字跡描繪
    而成。由於描繪字跡無法表現出書寫者正常筆畫特性，難鑑定其書寫者」等語，
    此有法務部調查局八十九年十一月二十八日（八九）陸（二）字第八九０八九七
    ０七號鑑定通知書在卷（見原審卷第七十二頁）。
  (七)綜上：告訴人就其究竟交付多少財物給被告二人及交付之次數多少，前後所述不
    一，況於原審調查時更聲稱不記得了，且告訴人指稱有交付支票予被告二人，但
    經原審命其提出支票資料，告訴人亦未能提出。再告訴人對被告二人有無以恐嚇
    方法取財，其先於警訊、偵查、原審調查時指訴被告二人有恐嚇取財之行為，後
    於本院訊問時改稱被告二人並無恐嚇取財之情事；且告訴人指訴遭被告二人恐嚇
    取財之經過亦先後不一，先於警訊、偵查中稱被告乙○○要被告丙○○向之取款
    云云，後於原審調查時改稱均係被告乙○○恐嚇取財之後，再由被告丙○○取款
    ，而被告丙○○均未與之聯絡云云；況被告乙○○苟有為恐嚇行為，何以告訴人
    於報警之時，從未言及被告乙○○涉案？此顯與常情有違。又行動電話部分，業
    據告訴人於原審及本院調查時改稱，並未遭到恐嚇，只是單純借予被告乙○○使
    用等語，是告訴人指述其被害之經過，指述前後不一，且相互矛盾，故告訴人前
    後相矛盾之證詞，自不足採為認定被告二人犯罪之證據。另就偽造本票部分，告
    訴人前後指訴之內容，迥然不同，自難率信，且經原審將該本票送鑑定結果亦無
    法鑑定出金額五千元及五千萬元之本票係由被告乙○○、丙○○二人所偽簽，是
    尚難僅憑被告丙○○持有該本票，即遽認被告丙○○有偽造有價證券之行為。此
    外，復查無其他積極之證據足認被告乙○○、丙○○二人有公訴意旨所指之犯行
    ，是被告乙○○、丙○○被訴之犯罪事實，要屬不能證明。
五、原審經詳查，以不能證明被告犯罪，而諭知被告二人無罪判決，核無不當。檢察
    官上訴仍執前詞，指摘原判決不當，為無理由，應予駁回。
據上論斷，應依刑事訴訟法第三百六十八條，判決如主文。
本案經檢察官張啟彬到庭執行職務。
中    華    民    國    九十年    十一      月        十六          日
                              臺灣高等法院刑事第二十四庭
                                  審判長法  官  陳  貽  男
                                        法  官  李  世  貴
                                        法  官  陳  憲  裕
右正本證明與原本無異。
如不服本判決應於收受送達後十日內向本院提出上訴書狀，其未敘述上訴之理由者並
得於提起上訴後十日內向本院補提理由書（均須按他造當事人之人數附繕本）。
                                        書記官  劉  育  妃
中    華    民    國      九十    年      十一      月       十六       日


司法院資訊處製作；財團法人民間司法改革基金會備份。
